【裁判字號】    89,自,568
【裁判日期】    901030
【裁判案由】    詐欺
【裁判全文】
臺灣高雄地方法院刑事判決                          八十九年度自字第五六八號
    自  訴  人  丙○○
    代  理  人  乙○○
    被      告  丁○
    被      告  甲○○
    選任辯護人  許銘春
                張文雪
右列被告等因詐欺等案件，經自訴人提起自訴，本院判決如左：
    主  文
丁○、甲○○均無罪。
    理  由
一、自訴意旨略以：被告丁○於民國八十六年三月十六日起，自任會首，對外招募民
    間互助會，每會新台幣（下同）一萬元，連同會首共五十五會，另於八十七年二
    月二十六再召募一萬元之互助會一組，連同會首共四十八會，被告甲○○則負責
    向會員收取會款。詎被告丁○竟於八十九年十月十六日無故停止標會，並因冒用
    會員名義標會以致於無法繼續開標，而自訴人尚有三會尾會未標，經存證信函催
    告，均置之不理，因認被告等共同涉有刑法第二百十六條、第二百十條之行使偽
    造私文書罪及同法第三百三十九條第一項之詐欺取財罪嫌云云。
二、按犯罪事實應依證據認定之，無證據不得推定其犯罪事實，又不能證明被告犯罪
    者，應諭知無罪之判決，刑事訴訟法第一百五十四條、第三百零一條第一項分別
    定有明文。又告訴人之告訴，係以使被告受刑事訴追為目的，是其陳述是否與事
    實相符，仍應調查其他事實以資審認，始得為不利被告之認定。（最高法院五十
    二年台上字第一三○○號判例參照）。次按刑法第三百三十九條第一項詐欺罪之
    成立，以意圖為自己或第三人不法所有，以詐術使人將本人或第三人之物交付為
    要件，所謂以詐術使人交付，必須被詐欺人因其詐術而陷於錯誤，若其所用方法
    ，不能認為詐術，亦不致使人陷於錯誤，即不構成該罪。（最高法院四十六年台
    上字第二六○號判例參照）。至於債務人於債之關係成立後，如有未依債之本旨
    履行民事債務之情形，在一般社會經驗上可能之原因甚多，縱令是出於惡意不為
    履行，苟無足以證明其在債之關係發生時，自始即具有不法所有意圖之積極證據
    ，亦僅能令負民事之遲延給付責任，依刑事訴訟法第一百五十四條之規定，尚不
    得據此債信違反之客觀事態，而推定債務人原有詐欺之犯意。
三、本件自訴人丙○○指訴被告丁○及甲○○共同涉有前揭偽造文書及詐欺取財之犯
    行，無非係以其提出之互助會單、存證信函、存摺交易明細表及互助自救會會議
    錄音紀錄為據。然訊據被告丁○固坦承有向自訴人招募互助會，且該互助會之尾
    會款項未交予自訴人等情不諱，惟被告丁○及甲○○均堅決否認有何偽造文書及
    詐欺取財之犯行，被告丁○辯稱：十六日的會，只剩自訴人二會未給，二十六日
    的會，尚有二會未給，一會是自訴人的，均已經跟其他會員達成和解，只有自訴
    人不願意和解，因為被會腳倒會拖累，並沒有冒標互助會，亦無詐欺之意思等語
    ；被告甲○○則以：伊母親的會都是伊母親在處理，伊均沒有參與互助會等語置
    辯。經查，(一)本件被告丁○曾於八十六年三月十六日起，自任會首，對外招募民
    間互助會，每會一萬元，連同會首共五十五會，而被告丁○無法將最後二會之會
    款交予自訴人，另於八十七年二月二十六招募一萬元之互助會一組，連同會首共
    四十八會，而被告丁○無法將最後一會之會款交予自訴人等情，業據自訴人於本
    院審理時陳明在卷可按，且被告丁○亦不否認，並有互助會單二紙附卷可稽，堪
    認為真實。又被告所招募之互助會因會員未繳納死會會錢而拖累乙節，亦據證人
    郝顯華於本院審理時證稱：有以劉媽媽名義參加八十六年三月十六日之互助會，
    跟二個會，二會均已標走，沒有錢付死會會錢，都是被告丁○代墊等語屬實（見
    本院九十年一月十六日審判筆錄）。(二)又被告丁○所招募之互助會分別自八十六
    年三月十六日及八十七年二月二十六日起會，至八十九年十月十六日止會會款無
    法交予自訴人之事實，已如前述，衡諸常情，被告丁○果若自始即有詐騙之意，
    大可於招募互助會之初，於收取頭期互助會款後即置之不理，豈有再繼續經營該
    互助會達二、三年之久，且只剩最後之會款無法交予自訴人之理，且參以被告丁
    ○事後亦於八十九年十月十六日下午六時許，在高雄市○○區○○街一五四巷十
    一號住處，召開互助自救會會議，並分別與互助會會員達成和解，有互助自救會
    會議紀錄、債權人和解名冊各一份及和解書十七紙附卷可參，顯見被告丁○尚非
    避不見面，否則被告丁○大可於達到詐欺之目的後即置之不理，豈有事後再召開
    互助自救會會議，並與互助會會員達成和解之理，是其尚無不法所有之詐欺意圖
    ，至為灼然。(三)另自訴人雖提出互助自救會會議錄音紀錄之錄音帶及譯文以證明
    被告丁○冒標之事實，然經本院審理時當庭播放該錄音帶，錄音帶內容確如譯文
    所載，雖被告丁○曾提及「為什麼不能吃，當然我給你吃掉啊」等語，然其所述
    語意甚為不明，且被告究係於何時、何會、冒標何人之互助會，均無法從被告丁
    ○前開所述而得知，是並不能執此遽認被告丁○確曾於審判外自白冒標會員之互
    助會，再參以自訴人於本院審理時亦陳稱：伊不確定被告丁○有無冒標等語（見
    本院九十年八月二十八日審判筆錄），且被告丁○堅決否認有冒標會員之互助會
    所參加之互助會，則被告是否確有冒標活會會員之互助會，即非無疑。
    (四)另該等互助會均係被告丁○所處理，被告甲○○並未參與，僅係利用被告甲○
    ○之帳戶作為會款匯入之用等情，業據被告丁○於本院審理時供稱屬實，而自訴
    人於本院審理時亦陳稱：互助會都是被告丁○在處理，被告甲○○並沒有出面等
    語（見本院八十九年十二月八日審判筆錄），且自訴人亦無法提出證據證明被告
    甲○○確有參與本件互助會之事實，自難僅憑被告甲○○係被告丁○之子，且會
    款均匯入其所有之帳戶內，即遽認被告甲○○於被告丁○招募互助會之初或收取
    會款之時，有何共同偽造文書及施用詐術之行為，而使自訴人因此陷於錯誤。
    (五)再被告丁○雖未能完全清償上開會款，然債務人未依債務本旨履行給付者，依
    一般社會經驗而言，原因非一，其因不可歸責之事由無法給付，或因合法主張抗
    辯事由而拒絕給付，甚至債之關係成立後，始行惡意遲延給付，皆有可能，非必
    即出於自始無意給付之詐欺犯罪一端，尚難以單純債務不履行之狀態，即推定被
    告丁○於招募互助會之始即有不法所有之意圖，且係施用詐術，逕認應以詐欺罪
    責相繩。(六)綜上所述，被告等上開所辯尚堪採信，本件應僅係單純之民事債務糾
    葛，且本件亦經自訴人向本院提起給付會款之訴，而由本院於九十年三月二十日
    以八十九年度雄簡字第三四八七號民事判決自訴人勝訴在案，有該判決書一紙在
    卷可憑，自難認被告丁○於招募互助會之初有何不法所有之意圖及施用詐術之行
    為，且亦無證據證明被告丁○有何冒標之情事，而本件向自訴人招募互助會之人
    係被告丁○，則被告甲○○尚與本件被告丁○與自訴人間會款糾紛無涉，是尚難
    僅憑被告甲○○與被告丁○係母子關係，而被告甲○○之帳戶供會款匯入之用，
    即遽認被告甲○○有何與被告丁○共同偽造文書及詐欺之犯行，被告等所為與刑
    法第二百十條偽造私文書罪及同法第三百三十九條第一項詐欺取財罪之犯罪構成
    要件尚屬有間。此外，本院復查無其他積極證據足資認定被告等有何自訴人所指
    之偽造文書及詐欺之犯行，既不能證明被告等犯罪，揆諸首揭規定及說明，依法
    應為無罪判決之諭知。據上論斷，應依刑事訴訟法第三百四十三條、第三百零一
    條第一項，判決如主文。
中      華      民      國    九十      年      十      月     三十     日
                                    臺灣高雄地方法院刑事第一庭
                                        法  官    陳玉聰
右正本證明與原本無異。
如不服本判決，應於判決送達後十日內，向本院提出上訴狀。
                                        書記官    鄭淑臻
中      華      民      國      九十    年       十     月      三十    日


司法院資訊處製作；財團法人民間司法改革基金會備份。
